ACORDAO-COMPLETO-2367585

ACÓRDÃO 1953/2019 ATA 31/2019 - PLENÁRIO

VISTOS, relatados e discutidos estes autos de tomada de contas especial instaurada em desfavor de Maria Jailda Oliveira dos Santos, como então servidora do INSS, pela Gerência Executiva do Instituto Nacional do Seguro Social (INSS) em Aracaju – SE diante de fraude pela irregular concessão de benefícios previdenciários com a produção de dano ao erário sob o valor histórico de R$ 131.196,97;
ACORDAM os Ministros do Tribunal de Contas da União, reunidos em Sessão do Plenário, ante as razões expostas pelo Relator, em:
9.1. considerar revel a Sra. Maria Jailda Araujo de Oliveira, nos termos do art. 12, § 3º, da Lei n.º 8.443, de 1992;
9.2. julgar irregulares as contas de Maria Jailda Araujo de Oliveira, nos termos dos arts. 16, III, alíneas “c” e “d”, e 19, caput, da Lei n.º 8.443, de 1992, para condená-la ao pagamento do débito apurado nos autos, com a fixação do prazo de 15 (quinze) dias, contados da notificação, para comprovar, perante o Tribunal (art. 214, III, “a”, do Regimento Interno do TCU – RITCU) , o recolhimento da referida dívida em favor do Instituto Nacional do Seguro Social, atualizada monetariamente e acrescida dos juros de mora calculados desde as datas discriminadas até o efetivo recolhimento, na forma da legislação em vigor, sob as seguintes condições:
9.2.1. pela irregular concessão de benefícios ao Sr. Francisco Nascimento Costa:
	Data da Ocorrência
	Valor Histórico (em R$) 

	18/12/2000
	306,89

	04/01/2001
	969,14

	05/02/2001
	969,14

	05/03/2001
	969,14

	04/04/2001
	969,14

	04/05/2001
	969,14

	05/06/2001
	969,14

	04/07/2001
	1.007,80

	03/08/2001
	1.007,80

	05/09/2001
	1.007,80

	03/10/2001
	1.007,80

	06/11/2001
	1.007,80

	05/12/2001
	2.015,60

	04/01/2002
	1.007,80

	05/02/2002
	1.007,80

	05/03/2002
	1.007,80

	03/04/2002
	1.007,80

	06/05/2002
	1.007,80

	05/06/2002
	1.007,80

	03/07/2002
	1.100,51

9.2.2. pela irregular concessão de benefícios ao Sr. José Wanderley Dantas de Almeida:
	Data da Ocorrência
	Valor Histórico (em R$) 

	23/08/2000
	38,63

	11/09/2000
	1.158,92

	10/10/2000
	1.158,92

	09/11/2000
	1.158,92

	12/12/2000
	1.641,80

	10/01/2001
	1.158,92

	12/02/2001
	1.158,92

	12/03/2001
	1.158,92

	11/04/2001
	1.158,92

	09/05/2001
	1.158,92

	08/06/2001
	1.158,92

	09/07/2001
	1.243,98

	08/08/2001
	1.243,98

	11/09/2001
	1.243,98

	08/10/2001
	1.243,98

	09/11/2001
	1.243,98

	10/12/2001
	2.487,96

	09/01/2002
	1.243,98

	08/02/2002
	1.243,98

	08/03/2002
	1.243,98

	08/04/2002
	1.243,98

	09/05/2002
	1.243,98

	10/06/2002
	1.243,98

	08/07/2002
	1.358,42

	08/08/2002
	1.358,42

	09/09/2002
	1.358,42

	09/12/2002
	2.716,84

	9.2.3. pela irregular concessão de benefícios à Sra. Maria Noelia dos Santos:
	Data da Ocorrência
	Valor Histórico (em R$) 

	22/02/2000
	411,5

	22/02/2000
	602,21

	22/03/2000
	602,21

	04/04/2000
	602,21

	04/05/2000
	602,21

	06/06/2000
	602,21

	05/07/2000
	619,43

	03/08/2000
	619,43

	04/09/2000
	619,43

	04/10/2000
	619,43

	06/11/2000
	619,43

	06/12/2000
	1.238,86

	05/01/2001
	619,43

	07/02/2001
	619,43

	07/03/2001
	619,43

	04/04/2001
	619,43

	09/05/2001
	619,43

	05/06/2001
	619,43

	04/07/2001
	666,87

	02/08/2001
	666,87

	13/09/2001
	666,87

	03/10/2001
	666,87

	13/11/2001
	666,87

	07/12/2001
	1.333,74

	08/01/2002
	666,87

	05/02/2002
	666,87

	06/03/2002
	666,87

	05/04/2002
	666,87

	08/05/2002
	666,87

	11/06/2002
	666,87

	11/07/2002
	728,22

	05/08/2002
	728,22

	05/09/2002
	728,22

	18/10/2002
	728,22

	04/11/2002
	728,22

	03/12/2002
	1.456,44

	03/01/2003
	728,22

	9.2.4. pela irregular concessão de benefícios ao Sr. Verinaldo Azevedo Santos:
	Data da Ocorrência
	Valor Histórico (em R$) 

	20/12/2000
	964,93

	11/01/2001
	964,94

	09/02/2001
	964,94

	09/03/2001
	964,94

	10/04/2001
	964,94

	10/05/2001
	964,94

	11/06/2001
	964,94

	10/07/2001
	1.003,44

	09/08/2001
	1.003,44

	12/09/2001
	1.003,44

	09/10/2001
	1.003,44

	12/11/2001
	1.003,44

	11/12/2001
	2.006,88

	10/01/2002
	1.003,44

	13/02/2002
	1.003,44

	11/03/2002
	1.003,44

	09/04/2002
	1.003,44

	15/05/2002
	1.003,44

	11/06/2002
	1.003,44

	09/07/2002
	1.095,75

9.2.5. pela irregular concessão de benefícios à Sra. Yara Prado de Santana:
	Data da Ocorrência
	Valor Histórico (em R$) 

	20/12/2000
	1.328,24

	12/01/2001
	1.328,25

	14/02/2001
	1.328,25

	13/03/2001
	1.328,25

	12/04/2001
	1.328,25

	14/05/2001
	1.328,25

	15/06/2001
	1.328,25

	12/07/2001
	1.393,40

	13/08/2001
	1.393,40

	14/09/2001
	1.393,40

	15/10/2001
	1.393,40

	14/11/2001
	1.393,40

	13/12/2001
	2.786,80

	14/01/2002
	1.393,40

	15/02/2002
	1.393,40

	13/03/2002
	1.393,40

	11/04/2002
	1.393,40

	14/05/2002
	1.393,40

	13/06/2002
	1.393,40

	11/07/2002
	1.521,59

9.3. autorizar, caso requerido, nos termos do art. 26 da Lei n.º 8.443, de 1992, e do art. 217 do RITCU, o parcelamento da dívida fixada por este Acórdão em até 36 (trinta e seis) parcelas mensais e sucessivas, sobre as quais incidirão a atualização monetária e os correspondentes acréscimos legais, esclarecendo à responsável que a falta de pagamento de qualquer parcela importará no vencimento antecipado do saldo devedor, sem prejuízo das demais medidas legais;
9.4. autorizar, desde logo, a cobrança judicial da dívida fixada por este Acórdão, nos termos do art. 28, inciso II, da Lei n.º 8.443, de 1992, caso não atendidas as notificações;
9.5. solicitar, por intermédio do Ministério Público junto ao TCU, que a Advocacia-Geral da União estude a conveniência de adotar as medidas cabíveis ao arresto dos bens da responsável indicada no item 9.2 deste Acórdão, nos termos do art. 61 da Lei n.º 8.443, de 1992, e do art. 275 do RITCU, diante da ausência de comprovação sobre o efetivo recolhimento da aludida dívida, dentro do prazo estabelecido, devendo o MPTCU atentar para a eventual possibilidade de promover o referido arresto em relação ao valor consolidado do débito imputado contra a aludida responsável em eventuais outros processos de tomada de contas especial autuados no âmbito do TCU;
9.6. determinar que a unidade técnica adote as seguintes medidas:
9.6.1. envie a cópia deste Acórdão, acompanhado do Relatório e da Proposta de Deliberação, ao Instituto Nacional do Seguro Social (INSS) e à Procuradoria Geral Federal (PGF) junto à Advocacia-Geral da União, para ciência e adoção das providências cabíveis e, especialmente, das medidas anunciadas pelo item 9.5 deste Acórdão; e
9.6.2. envie a cópia deste Acórdão, acompanhado do Relatório e da Proposta de Deliberação, à Procuradoria da República no Estado de Sergipe, nos termos do art. 16, § 3º, da Lei n.º 8.443, de 1992, e do art. 209, § 7º, do RITCU, para o ajuizamento das ações civis e penais cabíveis.

Tomada de contas especial instaurada diante da fraude pela irregular concessão de benefícios previdenciários.

Gerência Executiva do Instituto Nacional do Seguro Social (INSS) em Aracaju - SE.

3. Responsável: Maria Jailda Araújo de Oliveira (CPF XXX.077.905-XX).

13.1. Ministros presentes: Ana Arraes (na Presidência), Walton Alencar Rodrigues, Benjamin Zymler, Augusto Nardes, Aroldo Cedraz e Raimundo Carreiro.
13.2. Ministros-Substitutos presentes: Augusto Sherman Cavalcanti, André Luís de Carvalho (Relator) e Weder de Oliveira.

ANDRÉ DE CARVALHO

Trata-se de tomada de contas especial instaurada em desfavor de Maria Jailda Oliveira dos Santos, como então servidora do INSS, pela Gerência Executiva do Instituto Nacional do Seguro Social (INSS) em Aracaju – SE diante de fraude pela irregular concessão de benefícios previdenciários com a produção de dano ao erário sob o valor histórico de R$ 131.196,97. 
2.	Após a análise final do feito, o auditor federal da Secex-TCE lançou o seu parecer conclusivo à Peça 25, com a anuência dos dirigentes da unidade técnica (Peças 26 e 27) , nos seguintes termos:
“ (...) HISTÓRICO
2.	As ocorrências que deram origem a esta TCE foram apuradas pela Autarquia, a partir de relatórios conclusivos de ações de auditoria (peça 2, p. 79-123, cf. peça 2, p. 11) , as quais suscitaram o indiciamento da ex-servidora Maria Jailda Oliveira dos Santos por intermédio do Processo Administrativo Disciplinar (PAD) 35448.001103/2002-92, no âmbito do qual se concluiu que ela promoveu a habilitação/concessão irregular de benefícios previdenciários (v. item V.2, peça 2, p. 47-52) , por ter considerado tempo de serviço não comprovado, omitido-se de realizar consultas obrigatórias no CNIS e/ou pesquisas/diligências para saneamento de dúvidas em Carteira de Trabalho e Previdência Social (CTPS) rasuradas, procedido registro de vínculos empregatícios inexistentes e conversão indevida de contratos de trabalho, condutas essas que resultaram na demissão dela (cf. Portaria MPS 50, de 24/1/2005, peça 2, p. 78) .
3.	A autuação da competente tomada de contas especial seguiu-se ao PAD e ocorreu em 17/11/2016 (peça 2, p. 4) , conforme ato da Presidente da Comissão Permanente de TCE (CTCE) respectiva (peça 2, p. 7) , comissão essa instituída por meio da Portaria GEXACJ/INSS 129, de 7/11/2016 (peça 2, p. 5-6) . 
4.	A CTCE da GEXACJ/SE concluiu pela responsabilização da Sra. Maria Jailda Oliveira dos Santos, servidora do INSS à época dos fatos, solidariamente com cinco segurados, pelo prejuízo de R$ 794.527,47, atualizado monetariamente e acrescidos de juros de mora até 17/11/2016 (peça 3, p. 32, item 5; p. 37, item 17; p. 38, item 18.1; p. 42-43, item 20; p. 45, item 26; p. 46, itens 27 e 29) .
5.	Remetidos os autos à Controladoria-Geral da União (CGU) , foi elaborado o relatório de auditoria 42/2018, por meio do qual se confirmou a responsabilização da ex-servidora, solidariamente com os segurados (peça 3, p. 81-86) .
6.	Após a emissão do certificado de auditoria e do parecer do dirigente de controle interno – ambos com parecer pela irregularidade das contas – bem como do pronunciamento ministerial (peça 3, p. 81, 82 e 98) , o processo foi encaminhado para o Tribunal de Contas da União, para fins de julgamento (v. peça 1, p. 1) .
7.	Por ocasião da primeira instrução (peça 7) , verificou-se a ausência da comprovação da autoria da concessão irregular dos benefícios previdenciários da Sra. Maria Jailda Oliveira dos Santos, correspondente aos Relatórios ‘Auditoria de Benefício’ referentes às concessões em comento. Entendeu-se, então, que, para a devida configuração da autoria dos atos impugnados, seria necessário que se promovesse diligência junto ao INSS para que se procedesse a juntada, aos presentes autos, dos mencionados Relatórios.
7.1. 	Em resposta à diligência promovida pela Secretaria de Controle Externo de Tomada de Contas Especial, por meio do Ofício-TCU-Secex-TCE 1816/2018 (v. peças 11 e 12) , datado de 27/9/2018, o INSS apresentou, intempestivamente, as seguintes informações e/ou esclarecimentos, atendendo à diligência realizada:
a) Relatório ‘Auditoria de Benefício’ do benefício concedido ao Sr. Francisco Nascimento Costa (NB 42/118.362.273-0) , peça 13, p. 2;
b) José Wanderley Dantas de Almeida (NB 42/116.598.816-7) , peça 13, p. 3;
c) Maria Noelia dos Santos (NB 42/114.873.972-8) , peça 13, p. 4-5;
d) Verinaldo Azevedo Santos (NB 42/118.362.107-5) , peça 13, p. 6-7;
e) Yara Prado de Santana (NB 42/118.362.109-1) , peça 13, p. 8.
8.	Na instrução inserida à peça 17, concluiu-se que apenas a ex-servidora Maria Jailda Oliveira dos Santos deveria figurar no polo passivo da presente TCE, considerando os argumentos então arrolados, que sustentam o entendimento de que a permanência dos segurados na relação processual da tomada de contas especial depende da comprovação de que, seja por dolo ou culpa, tenham concorrido para a prática das irregularidades em comento. Na condição de terceiro desvinculado da Administração e sem o dever legal de prestar contas, a submissão do segurado à jurisdição do TCU exigiria prova de que ele contribuíra de modo decisivo e em concurso com o agente público para a produção do dano. Do contrário, a jurisdição do TCU não os alcançaria, nos termos do art. 16, § 2º, da Lei 8.443/92. Na referida instrução elencou-se uma série de deliberações nas quais a Corte, ressentindo-se da presença de elementos capazes de atribuir aos segurados efetiva participação na fraude, entendeu por bem excluir os segurados da relação processual, a exemplo do que se decidiu nos Acórdãos TCU – Plenário 859/2013, 2.369/2013, 2.449/2013, 2.553/2013, 3.038/2013, 3.112/2013 e 3.626/2013.
8.1.	Com base nesses argumentos compilados na mencionada instrução, não fez sentido determinar a citação dos beneficiários, quando, na análise preliminar, já foi possível identificar a ausência de provas aptas a demonstrar que eles agiram em conluio com a autora das irregularidades. Assim, procedeu-se à citação unicamente da ex-servidora Maria Jailda Oliveira dos Santos, deixando-se para decidir formalmente sobre a exclusão dos segurados da relação processual para quando da deliberação de mérito.
8.2.	 Em cumprimento ao Despacho do Secretário (peça 19) , foi promovida a citação proposta, mediante o Ofício 3604/2018 (peça 21) , datado de 20/12/2018. 
8.3.	Apesar de a Sra. Maria Jailda Oliveira dos Santos ter tomado ciência do expediente que lhe foi encaminhado, conforme atesta o aviso de recebimento (AR) que compõe a peça 22, não atendeu a citação e, consequentemente, não se manifestou quanto às irregularidades verificadas.
ANÁLISE DOS PRESSUPOSTOS DE PROCEDIBILIDADE DA IN/TCU 71/2012
9.	Verificou-se que não houve o transcurso de mais de dez anos desde o fato gerador sem que tenha havido notificação pela autoridade administrativa federal competente (art. 6º, inciso II, c/c art. 19 da Instrução Normativa-TCU 71/2012, modificada pela IN/TCU 76/2016) , uma vez que as concessões irregulares dos benefícios apuradas ocorreram nos anos de 1999 (peça 2, p. 128) e 2000 (peça 2, p. 124, 126, 127 e 130) com efeitos que se protraíram até o ano de 2003, em virtude dos pagamentos delas decorrentes (cf. proposta de encaminhamento) e os responsáveis foram notificados no curso de Ações de Auditoria do INSS relatadas em 2002 (peça 2, p. 80, item 6; p. 86, item 4; p. 96, item 6; p. 106, item 7; p. 118, item 6) , assim como no PAD 35301.006170/2008-53 em 2004 (peça 2, p. 17) , observada a cobrança feita em 2014, 2015 (peça 3, p. 35-36, item 10) , 2016 (peça 2, p. 131-133, 170-171, 188-189, 209-210, 238-239, 256-257, 259-260, 311-316) e 2017 (peça 2, p. 309-310) .
10.	O valor atualizado do débito apurado (sem juros) em 1º/1/2017 é de R$ 352.913,94 (v. peça 14, p. 37) , portanto superior a R$ 100.000,00, na forma estabelecida conforme os arts. 6º, inciso I, e 19 da IN-TCU 71/2012, modificados pela IN-TCU 76/2016.
11.	Logo, a tomada de contas especial está, assim, devidamente constituída e em condição de ter seguimento.
EXAME TÉCNICO
12. 	Informa-se que não foram encontrados débitos imputáveis a Francisco Nascimento Costa, José Wanderley Dantas de Almeida, Maria Jailda Oliveira dos Santos, Maria Noelia dos Santos, Verinaldo Azevedo Santos e Yara Prado de Santana em outros processos em tramitação neste Tribunal. Quanto a Maria Jailda Oliveira dos Santos, foram encontrados débitos nos seguintes processos, conforme quadro abaixo (v. peça 5) :
	Quadro 1
Tomadas de Contas Especiais em andamento – responsável: Maria Jailda Oliveira dos Santos
	NR. PROCESSO
	ASSUNTO

	Processo 035.256/2017-6 (Relator: ANDRÉ DE CARVALHO) 
	Desfalque, alcance, desvio ou desaparecimento de dinheiro, bens ou valores públicos, Gestão previdenciária. Irregularidades ocorridas na concessão de benefícios na APS Siqueira Campos/SE – processo TCE/INSS 35448.000191/2017-91.

	Processo 003.523/2018-7 (Relator: ANDRÉ DE CARVALHO) 
	Irregularidades na concessão indevida de benefícios previdenciários. A Ação de Auditoria Ordinária realizada na Agência da Previdência Social do Siqueira Campos/INSS/GEXAJU/SE – processo TCE/INSS 35448.000744/2016-25.

	Processo 003.520/2018-8 (Relator: ANDRÉ DE CARVALHO) 
	Irregularidades na concessão indevida de benefícios previdenciários na Agência da Previdência Social do Siqueira Campos/INSS/GEXAJU/SE. – processo 35448.000748/2016-11

12.1	Apesar de ter sido verificada a existência de outros processos em desfavor de Maria Jailda Oliveira dos Santos em tramitação nesta Casa (cf. Quadro 1 acima) , considera-se não ser conveniente o apensamento do presente processo a qualquer um deles, tendo em vista que tal apensamento não atenderia a expectativa de racionalização administrativa, pois nenhum dos processos identificados alcança todos os responsáveis solidários do presente processo. Assim sendo, eventual apensamento só redundaria em um incremento de complexidade no desdobramento desses processos, com ampliação do rol de responsáveis solidários em relações diferentes de solidariedade por débitos diferentes.
13.	Transcorrido o prazo regimental fixado e mantendo-se inerte a aludida responsável, impõe-se que seja considerada revel, dando-se prosseguimento ao processo, de acordo com o art. 12, § 3º, da Lei 8.443/1992.
14.	As conclusões e provas constantes dos presentes autos são bastantes para atribuir à Sra. Maria Jailda Oliveira dos Santos a responsabilidade pelo débito apurado nos autos, haja vista que apuração de responsabilidade da ex-servidora funda-se em elementos substanciosos quanto à materialidade e autoria dos ilícitos que lhes foram imputados (cf. Relatórios de Auditoria do INSS, peça 2, p. 79-123, e Relatórios ‘Auditoria de Benefícios, peça 13, p. 2-8) .
15.	Com efeito, o INSS indicou a situação irregular dos segurados em virtude de terem sido beneficiários de concessão de benefício de aposentadoria sem a indicação de vínculos empregatícios cuja existência ou duração não foram confirmadas, depois da realização de consulta aos sistemas informatizados da seguridade social e de diligência junto aos empregadores, considerando que apenas um dos cinco processos originais de concessão foi encontrado (ref. Maria Noelia dos Santos, peça 2, p. 106; v. tb. peça 2, p. 79, 86, 95 e 117) , mas não caracterizou a atuação desses segurados que tenha contribuído para a perpetração dessa irregularidade (v. peça 2, p. 79, 86, 95 e 117) .
15.1.	Ante a falta de elementos que comprovassem a atuação culposa ou dolosa dos segurados em conluio com a ex-servidora envolvida na fraude, impõe-se aplicar ao caso concreto a mesma solução a que chegou o TCU quando da prolação do Acórdão 859/2013-TCU-Plenário e 3.626/2013-TCU-Plenário, no sentido de excluir os segurados da relação processual.
15.2.	Cabe aqui abrir um parêntese para esclarecer que a proposta de exclusão dos segurados da relação processual não tem o condão de obstaculizar eventual cobrança administrativa e/ou judicial de iniciativa do INSS quanto a valores recebidos indevidamente pelos beneficiários. 
15.3.	Não obstante o art. 16, § 2º, da Lei 8.443/92 e a jurisprudência do TCU citada no item 8 desta instrução erijam a demonstração de culpa ou dolo como pressuposto indispensável para que a conduta do particular (estranho à Administração) esteja submetida à jurisdição do TCU, claro está que pode haver casos em que o segurado se beneficiou da fraude sem que dela tivesse conhecimento, ou seja, sem agir de maneira dolosa ou culposa.
15.4.	Ainda assim, mesmo que o segurado não tenha consciência do ilícito, é inegável que a percepção de valores pagos indevidamente, por não preenchidos os pressupostos legais para a concessão do benefício, gera, para o beneficiário, o dever de ressarcir a Previdência Social, sob pena de enriquecimento sem causa, a teor do que dispõe o art. 884 do Código Civil.
15.5.	Em outras palavras, a eventual decisão do Tribunal pela exclusão desses segurados da relação processual não impediria a adoção de providências administrativas e/ou judiciais que a entidade prejudicada entender como cabíveis, com o objetivo de reaver aquilo que foi pago sem justa causa, ou seja, à míngua de fundamento jurídico.
15.6.	Destarte, caso seja ratificado o posicionamento de que os segurados arrolados nesta TCE devem ser excluídos da relação processual, considera-se oportuno comunicar ao Instituto Nacional do Seguro Social – INSS e à Procuradoria Geral Federal – PGF que a mencionada decisão não impede a adoção de providências administrativas e/ou judiciais, com vistas a reaver valores que eventualmente foram pagos aos referidos beneficiários, em virtude da concessão indevida de benefício previdenciário. 
16.	Então, tem-se que a Sra. Maria Jailda Oliveira dos Santos, CPF-XXX.077.905-XX, enquanto servidora do INSS, promoveu irregularmente a concessão de benefícios de aposentadoria aos Srs. Francisco Nascimento Costa, José Wanderley Dantas de Almeida, Maria Noelia dos Santos, Verinaldo Azevedo Santos e Yara Prado de Santana (v. Relatórios da Auditoria, peça 2, p. 79-123; Relatórios Auditoria de Benefício, peça 13, p. 2-8) considerando que não foram encontrados quatro dos cinco processos de concessão respectivos; que foi comprovado que as condições para as referidas habilitações e/ou concessões não foram atendidas, tendo em vista a ocorrência de validação, inclusão e alteração/majoração de vínculos fictícios e CTPS extemporânea sem a devida busca pela comprovação da veracidade das informações, importando na concessão indevida de benefícios de aposentadoria, contrariando o art. 52 da Lei 8.213, de 24 de julho de 1991, que estabelece ser a aposentadoria por tempo de serviço devida, cumprida a carência exigida, e os arts. 56, 60 e 62 do Decreto 3.048, de 06 de maio de 1999, em sua então primeira redação, concernentes às exigências para a contagem do tempo de serviço e de contribuição e para a concessão de aposentadoria por tempo de contribuição. 
16.1.	Na condição de responsável pela avaliação do atendimento às condições legais para fins de aposentadoria no que concerne ao tempo de serviço/tempo de contribuição e concessão do referido benefício promoveu as referidas concessões sem suporte em documentos ou consultas idôneos, resultando em concessões que geraram pagamentos irregulares dos benefícios, em prejuízo ao Erário federal, sem que se indicasse qualquer situação que justificasse a adoção de tal conduta, em vez de promover a devida verificação do atendimento das condições para tais concessões, com base na documentação apresentada pelos segurados e/ou em consultas que validassem as informações disponibilizadas nos documentos em apreço e abster-se de concedê-las nas condições que se encontravam os respectivos processos.
16.2.	Tais ocorrências implicaram a prática de ato de gestão ilegal e ilegítimo, além de infração à norma legal de natureza operacional resultando em dano ao Erário descrito na proposta de encaminhamento desta Instrução. 
VERIFICAÇÃO DO PRAZO DE PRESCRIÇÃO DA PRETENSÃO PUNITIVA
17.	Observa-se ter ocorrido a prescrição da pretensão punitiva por parte do TCU que, nos termos do entendimento firmado no Acórdão 1441/2016-TCU-Plenário (Rel. Ministro Benjamin Zymler) , subordina-se ao prazo geral de prescrição indicado no art. 205 do Código Civil, qual seja, dez anos contados a partir da data de ocorrência da irregularidade sancionada, nos termos do art. 189 do Código Civil. As irregularidades discutidas nesta TCE ocorreram nos exercícios de 2000 a 2003, portanto há mais de 10 anos.
INFORMAÇÕES ADICIONAIS
18.	Consigne-se que, apesar de o Relatório de Auditoria-CGU 42/2018 ter registrado o valor nominal total do débito relacionado à segurada Yara Prado de Santana no montante de R$ 28.933,56 (peça 3, p. 86) , tem-se, tomando por base as parcelas descrimadas no respectivo demonstrativo de débito (peça 2, p. 192) , que tal totalização corresponde, efetivamente, ao montante de R$ 28.933,53.
CONCLUSÃO
19.	Considerando que o alcance da jurisdição do Tribunal de Contas da União sobre terceiros estranhos à Administração Pública depende da comprovação de que tenham agindo com dolo ou culpa. Considerando que, no caso concreto, não há elementos que indiquem cabalmente a participação dos beneficiários no conluio para a prática dos atos fraudulentos apurados pela auditoria interna do INSS,  conclui-se, portanto, que a atribuição de responsabilidade apenas à ex-servidora Maria Jailda Oliveira dos Santos, com a exclusão dos segurados da relação processual, é a medida que melhor se coaduna com os ditames da culpabilidade e dos princípios da racionalidade processual e da efetividade da jurisdição de contas, conforme os argumentos apresentados na instrução anterior (peça 17) .
20.	Diante da revelia da Sra. Maria Jailda Oliveira dos Santos e inexistindo nos autos elementos que permitam concluir pela ocorrência de boa-fé ou de excludentes de culpabilidade em sua conduta, propõe-se que suas contas sejam julgadas irregulares e que a responsável seja condenada em débito, afastada a possibilidade de aplicação da multa prevista no art. 57 da Lei 8.443/1992 tendo em vista a prescrição da pretensão punitiva reconhecida no item 17 acima. 
PROPOSTA DE ENCAMINHAMENTO
21.	Diante do exposto, submetem-se os autos à consideração superior, propondo ao Tribunal:
a) excluir da relação processual os segurados Francisco Nascimento Costa (CPF: XXX.624.235-XX) ; José Wanderley Dantas de Almeida (CPF: XXX.711.775-XX) ; Maria Noelia dos Santos (CPF: XXX.231.265-XX) ; Verinaldo Azevedo Santos (CPF: XXX.223.315-XX) e Yara Prado de Santana, segurada (CPF: XXX.355.675-XX) ;
b) com fundamento nos arts. 1º, inciso I, 16, inciso III, alínea ‘d’, e §§ 1º e 2º da Lei 8.443/1992 c/c os arts. 19 e 23, inciso III, da mesma Lei, e com arts. 1º, inciso I, 209, inciso IV, e §§ 1º e 5º, 210 e 214, inciso III, do Regimento Interno, que sejam julgadas irregulares as contas da Sra. Maria Jailda Oliveira dos Santos, CPF: XXX.077.905-XX, ex-servidora do INSS, e condená-la ao pagamento das quantias a seguir especificadas, com a fixação do prazo de quinze dias, a contar da notificação, para comprovar, perante o TCU (art. 214, inciso III, alínea ‘a’, do Regimento Interno) , o recolhimento da dívida aos cofres do Instituto Nacional do Seguro Social (INSS) , atualizada monetariamente e acrescida dos juros de mora, calculados a partir das datas discriminadas, até a data do recolhimento, na forma prevista na legislação em vigor, em decorrência da concessão irregular de benefícios previdenciários, ocasionando prejuízo aos cofres públicos, segundo os pagamentos efetuados aos seguintes segurados:
	Débito:
	Valor original (R$) 
	Data da ocorrência
	Tipo

	Segurado: Francisco Nascimento Costa (NB 42/118.362.273-0) (peça 2, p. 130, 240-241) 

	 306,89 
	18/12/2000
	D

	 969,14 
	04/01/2001
	D

	 969,14 
	05/02/2001
	D

	 969,14 
	05/03/2001
	D

	 969,14 
	04/04/2001
	D

	 969,14 
	04/05/2001
	D

	 969,14 
	05/06/2001
	D

	 1.007,80 
	04/07/2001
	D

	 1.007,80 
	03/08/2001
	D

	 1.007,80 
	05/09/2001
	D

	 1.007,80 
	03/10/2001
	D

	 1.007,80 
	06/11/2001
	D

	2.015,60
	05/12/2001
	D

	 1.007,80 
	04/01/2002
	D

	 1.007,80 
	05/02/2002
	D

	 1.007,80 
	05/03/2002
	D

	 1.007,80 
	03/04/2002
	D

	 1.007,80 
	06/05/2002
	D

	 1.007,80 
	05/06/2002
	D

	 1.100,51 
	03/07/2002
	D

	Segurado: José Wanderley Dantas de Almeida (NB 42/116.598.816-7) (peça 2, p. 124-125, 149-150) 

	 38,63 
	23/08/2000
	D

	 1.158,92 
	11/09/2000
	D

	 1.158,92 
	10/10/2000
	D

	 1.158,92 
	09/11/2000
	D

	 1.641,80 
	12/12/2000
	D

	1.158,92
	10/01/2001
	D

	1.158,92
	12/02/2001
	D

	1.158,92
	12/03/2001
	D

	1.158,92
	11/04/2001
	D

	 1.158,92 
	09/05/2001
	D

	 1.158,92 
	08/06/2001
	D

	 1.243,98 
	09/07/2001
	D

	 1.243,98 
	08/08/2001
	D

	 1.243,98 
	11/09/2001
	D

	 1.243,98 
	08/10/2001
	D

	 1.243,98 
	09/11/2001
	D

	 2.487,96 
	10/12/2001
	D

	 1.243,98 
	09/01/2002
	D

	 1.243,98 
	08/02/2002
	D

	 1.243,98 
	08/03/2002
	D

	 1.243,98 
	08/04/2002
	D

	 1.243,98 
	09/05/2002
	D

	 1.243,98 
	10/06/2002
	D

	 1.358,42 
	08/07/2002
	D

	 1.358,42 
	08/08/2002
	D

	 1.358,42 
	09/09/2002
	D

	 2.716,84 
	09/12/2002
	D

	Segurada: Maria Noelia dos Santos (NB 42/114.873.972-8) (peça 2, p. 128-129, 211-212) 

	 411,50 
	22/02/2000
	D

	 602,21 
	22/02/2000
	D

	 602,21 
	22/03/2000
	D

	 602,21 
	04/04/2000
	D

	 602,21 
	04/05/2000
	D

	 602,21 
	06/06/2000
	D

	 619,43 
	05/07/2000
	D

	 619,43 
	03/08/2000
	D

	 619,43 
	04/09/2000
	D

	 619,43 
	04/10/2000
	D

	 619,43 
	06/11/2000
	D

	 1.238,86 
	06/12/2000
	D

	 619,43 
	05/01/2001
	D

	619,43 
	07/02/2001
	D

	619,43 
	07/03/2001
	D

	619,43 
	04/04/2001
	D

	619,43 
	09/05/2001
	D

	619,43 
	05/06/2001
	D

	666,87 
	04/07/2001
	D

	666,87 
	02/08/2001
	D

	666,87 
	13/09/2001
	D

	666,87 
	03/10/2001
	D

	666,87 
	13/11/2001
	D

	 1.333,74 
	07/12/2001
	D

	666,87 
	08/01/2002
	D

	666,87 
	05/02/2002
	D

	666,87 
	06/03/2002
	D

	666,87 
	05/04/2002
	D

	666,87 
	08/05/2002
	D

	666,87 
	11/06/2002
	D

	 728,22 
	11/07/2002
	D

	 728,22 
	05/08/2002
	D

	 728,22 
	05/09/2002
	D

	 728,22 
	18/10/2002
	D

	 728,22 
	04/11/2002
	D

	 1.456,44 
	03/12/2002
	D

	 728,22 
	03/01/2003
	D

	Segurado: Verinaldo Azevedo Santos (NB 42/118.362.107-5) (peça 2, p. 126, 172-173) 

	 964,93 
	20/12/2000
	D

	 964,94 
	11/01/2001
	D

	964,94
	09/02/2001
	D

	964,94
	09/03/2001
	D

	964,94
	10/04/2001
	D

	964,94
	10/05/2001
	D

	 964,94 
	11/06/2001
	D

	 1.003,44 
	10/07/2001
	D

	 1.003,44 
	09/08/2001
	D

	 1.003,44 
	12/09/2001
	D

	 1.003,44 
	09/10/2001
	D

	 1.003,44 
	12/11/2001
	D

	 2.006,88 
	11/12/2001
	D

	 1.003,44 
	10/01/2002
	D

	 1.003,44 
	13/02/2002
	D

	 1.003,44 
	11/03/2002
	D

	 1.003,44 
	09/04/2002
	D

	 1.003,44 
	15/05/2002
	D

	 1.003,44 
	11/06/2002
	D

	 1.095,75 
	09/07/2002
	D

	Segurada: Yara Prado de Santana (NB 42/118.362.109-1) (peça 2, p. 127, 190-191) 

	1.328,24
	20/12/2000
	D

	1.328,25
	12/01/2001
	D

	1.328,25
	14/02/2001
	D

	1.328,25
	13/03/2001
	D

	1.328,25
	12/04/2001
	D

	1.328,25
	14/05/2001
	D

	1.328,25
	15/06/2001
	D

	1.393,40
	12/07/2001
	D

	1.393,40
	13/08/2001
	D

	1.393,40
	14/09/2001
	D

	1.393,40
	15/10/2001
	D

	1.393,40
	14/11/2001
	D

	2.786,80
	13/12/2001
	D

	1.393,40
	14/01/2002
	D

	1.393,40
	15/02/2002
	D

	1.393,40
	13/03/2002
	D

	1.393,40
	11/04/2002
	D

	1.393,40
	14/05/2002
	D

	1.393,40
	13/06/2002
	D

	1.521,59
	11/07/2002
	D

Valor atualizado monetariamente até 14/3/2019: R$ 379.777,51 (v. peça 24, p. 37) 
c) autorizar:
c.1) desde logo, nos termos do art. 28, inciso II, da Lei 8.443/1992, a cobrança judicial das dívidas caso não atendida a notificação;
c.2) caso solicitado, o pagamento das dívidas da Sra. Maria Jailda Oliveira dos Santos em 36 parcelas mensais e consecutivas, nos termos do art. 26 da Lei 8.443/1992 c/c o art. 217 do Regimento Interno, fixando-lhe o prazo de quinze dias, a contar do recebimento da notificação, para comprovar (em) perante o Tribunal o recolhimento da primeira parcela, e de trinta dias, a contar da parcela anterior, para comprovar o recolhimento das demais parcelas, devendo incidir sobre cada valor mensal, atualizado monetariamente, os juros de mora devidos, na forma prevista na legislação em vigor;
d) encaminhar cópia da deliberação ao Procurador-Chefe da Procuradoria da República em Sergipe, nos termos do § 3º do art. 16 da Lei 8.443/1992 c/c o § 7º do art. 209 do Regimento Interno do TCU, para adoção das medidas cabíveis; e comunicar-lhe que o relatório e o voto que a fundamentarem podem ser acessados por meio do endereço eletrônico www.tcu.gov.br/acordaos e que, caso haja interesse, o Tribunal pode enviar-lhe cópia desses documentos sem qualquer custo.   
e) comunicar ao Instituto Nacional do Seguro Social – INSS e à Procuradoria Geral Federal – PGF que decisão indicada na alínea ‘a’ acima não impede a adoção de providências administrativas e/ou judiciais, com vistas a reaver valores que eventualmente foram pagos aos segurados nela referidos, em razão da concessão indevida de benefício previdenciário.”
3.	Enfim, por intermédio do Exmo. Sr. Procurador Júlio Marcelo de Oliveira, o MPTCU manifestou a sua concordância em relação à referida proposta da unidade técnica, consignando o seu parecer à Peça 28 nos seguintes termos: 
“Trata-se de tomada de contas especial instaurada pelo Instituto Nacional do Seguro Social (INSS) , em desfavor de 5 (cinco) segurados e em desfavor da ex-servidora Maria Jailda Oliveira dos Santos, por concessão irregular de benefícios de aposentadoria em decorrência de atos praticados na Agência da Previdência Social Siqueira Campos-Gerência Executiva em Aracaju/SE do INSS (GEXACJ/SE) , no município de Aracaju/SE. As irregularidades ocasionaram prejuízo ao Erário da ordem de R$ 131.196,97 entre 1999 e 2003.
A TCE possui Relatório, Parecer do Dirigente de Controle Interno e Certificado de Auditoria da CGU pela irregularidade (peça 3, p. 81-89) . O Pronunciamento Ministerial no mesmo sentido consta da peça 3, p.98, e o presente processo foi encaminhado para o TCU na forma do inciso II do art. 71 da Constituição Federal para fins de julgamento.  
Em sede de instrução preliminar e com base na jurisprudência do TCU, a Secex/TCE citou apenas a ex-servidora do INSS porque não há evidências nos autos que os segurados-beneficiários teriam contribuído com o dano ou agido em conluio com o servidor (peça 25, p.2) :
‘8. Na instrução inserida à peça 17, concluiu-se que apenas a ex-servidora Maria Jailda Oliveira dos Santos deveria figurar no polo passivo da presente TCE, considerando os argumentos então arrolados, que sustentam o entendimento de que a permanência dos segurados na relação processual da tomada de contas especial depende da comprovação de que, seja por dolo ou culpa, tenham concorrido para a prática das irregularidades em comento. Na condição de terceiro desvinculado da Administração e sem o dever legal de prestar contas, a submissão do segurado à jurisdição do TCU exigiria prova de que ele contribuíra de modo decisivo e em concurso com o agente público para a produção do dano. Do contrário, a jurisdição do TCU não os alcançaria, nos termos do art. 16, § 2º, da Lei 8.443/92. Na referida instrução elencou-se uma série de deliberações nas quais a Corte, ressentindo-se da presença de elementos capazes de atribuir aos segurados efetiva participação na fraude, entendeu por bem excluir os segurados da relação processual, a exemplo do que se decidiu nos Acórdãos TCU – Plenário 859/2013, 2.369/2013, 2.449/2013, 2.553/2013, 3.038/2013, 3.112/2013 e 3.626/2013’. (grifou-se) 
Apesar de a Sra. Maria Jailda Oliveira dos Santos ter tomado ciência do expediente citatório (peça 22) , não se manifestou quanto às irregularidades suscitadas, oportunidade em que a unidade técnica deu regular prosseguimento ao feito com fundamento no art. 12, §3º, da Lei 8.443/1992. 
Com isso, em pareceres convergentes e compulsando os elementos contidos nos autos, a unidade técnica propôs o julgamento pela irregularidade das contas da ex-servidora do INSS com base no seguinte exame técnico (peça 25, p.4) :
‘14. As conclusões e provas constantes dos presentes autos são bastantes para atribuir à Sra. Maria Jailda Oliveira dos Santos a responsabilidade pelo débito apurado nos autos, haja vista que apuração de responsabilidade da ex-servidora funda-se em elementos substanciosos quanto à materialidade e autoria dos ilícitos que lhes foram imputados (cf. Relatórios de Auditoria do INSS, peça 2, p. 79-123, e Relatórios “Auditoria de Benefícios, peça 13, p. 2-8) . 
15. Com efeito, o INSS indicou a situação irregular dos segurados em virtude de terem sido beneficiários de concessão de benefício de aposentadoria sem a indicação de vínculos empregatícios cuja existência ou duração não foram confirmadas, depois da realização de consulta aos sistemas informatizados da seguridade social e de diligência junto aos empregadores, considerando que apenas um dos cinco processos originais de concessão foi encontrado (ref. Maria Noelia dos Santos, peça 2, p. 106; v. tb. peça 2, p. 79, 86, 95 e 117) , mas não caracterizou a atuação desses segurados que tenha contribuído para a perpetração dessa irregularidade (v. peça 2, p. 79, 86, 95 e 117) .
15.1. Ante a falta de elementos que comprovassem a atuação culposa ou dolosa dos segurados em conluio com a ex-servidora envolvida na fraude, impõe-se aplicar ao caso concreto a mesma solução a que chegou o TCU quando da prolação do Acórdão 859/2013-TCU-Plenário e 3.626/2013- TCU-Plenário, no sentido de excluir os segurados da relação processual. 
15.2. Cabe aqui abrir um parêntese para esclarecer que a proposta de exclusão dos segurados da relação processual não tem o condão de obstaculizar eventual cobrança administrativa e/ou judicial de iniciativa do INSS quanto a valores recebidos indevidamente pelos beneficiários.
15.3. Não obstante o art. 16, § 2º, da Lei 8.443/92 e a jurisprudência do TCU citada no item 8 desta instrução erijam a demonstração de culpa ou dolo como pressuposto indispensável para que a conduta do particular (estranho à Administração) esteja submetida à jurisdição do TCU, claro está que pode haver casos em que o segurado se beneficiou da fraude sem que dela tivesse conhecimento, ou seja, sem agir de maneira dolosa ou culposa. 
15.4. Ainda assim, mesmo que o segurado não tenha consciência do ilícito, é inegável que a percepção de valores pagos indevidamente, por não preenchidos os pressupostos legais para a concessão do benefício, gera, para o beneficiário, o dever de ressarcir a Previdência Social, sob pena de enriquecimento sem causa, a teor do que dispõe o art. 884 do Código Civil. 
15.5. Em outras palavras, a eventual decisão do Tribunal pela exclusão desses segurados da relação processual não impediria a adoção de providências administrativas e/ou judiciais que a entidade prejudicada entender como cabíveis, com o objetivo de reaver aquilo que foi pago sem justa causa, ou seja, à míngua de fundamento jurídico. 
15.6. Destarte, caso seja ratificado o posicionamento de que os segurados arrolados nesta TCE devem ser excluídos da relação processual, considera-se oportuno comunicar ao Instituto Nacional do Seguro Social – INSS e à Procuradoria Geral Federal – PGF que a mencionada decisão não impede a adoção de providências administrativas e/ou judiciais, com vistas a reaver valores que eventualmente foram pagos aos referidos beneficiários, em virtude da concessão indevida de benefício previdenciário. (...) ’ (grifou-se) 
A solução alvitrada pela unidade técnica merece ser acolhida, pois aplica precedentes contidos, entre outros, nos Acórdão 829/2013-TCU-Plenário e 3.626/2013-TCU-Plenário no sentido de excluir os segurados da relação processual apenando-se tão-somente a ex-servidora do INSS:
‘TOMADA DE CONTAS ESPECIAL. CONCESSÃO FRAUDULENTA DE BENEFÍCIOS PREVIDENCIÁRIOS. CITAÇÃO DE EX-SERVIDORES DO INSS E DE SEGURADOS. ALEGAÇÕES DOS EX-DIRIGENTES DA AUTARQUIA INCAPAZES DE AFASTAR AS FALTAS. CONTAS IRREGULARES. DÉBITO. MULTA. INABILITAÇÃO PARA O EXERCÍCIO DE CARGO COMISSIONADO NA ADMINISTRAÇÃO. INSUFICIÊNCIA DE ELEMENTOS NOS AUTOS QUE COMPROVEM O CONLUIO ENTRE OS EX-SERVIDORES E OS BENEFICIÁRIOS OU QUE ESTES TENHAM RECEBIDO VALORES REFERENTES ÀS PENSÕES OU APOSENTADORIAS, EXCETO EM UM DOS CASOS NO QUAL DEVE SER O RESPONSÁVEL CORRESPONSABILIZADO PELOS PAGAMENTOS REFERENTES A SEU BENEFÍCIO, COM A IMPUTAÇÃO DO DÉBITO CORRESPONDENTE E APLICAÇÃO DE MULTA. EXCLUSÃO DA RELAÇÃO PROCESSUAL DOS DEMAIS SEGURADOS. (Acórdão 829/2013-TCU-Plenário, Relator do Min. José Múcio) 
TOMADA DE CONTAS ESPECIAL. CONCESSÃO FRAUDULENTA DE BENEFÍCIOS PREVIDENCIÁRIOS. CITAÇÃO DE EX-SERVIDOR DO INSS E DE SEGURADOS. CONTAS IRREGULARES DE EX-SERVIDOR. DÉBITO. MULTA. INABILITAÇÃO PARA O EXERCÍCIO DE CARGO COMISSIONADO NA ADMINISTRAÇÃO PÚBLICA. INSUFICIÊNCIA DE ELEMENTOS NOS AUTOS QUE COMPROVEM O CONLUIO ENTRE O EX-SERVIDOR E OS BENEFICIÁRIOS. EXCLUSÃO DA RELAÇÃO PROCESSUAL.’ (Acórdão 3626/2013-TCU-Plenário, Relator min. Benjamin Zymler) (grifou-se) 
Por fim, convém registrar que, apesar de ocorrer a prescrição da pretensão punitiva do TCU, persiste o débito ocorrido entre o ano de 1999 e 2003, em virtude da disposição constitucional contida no artigo 37, §5º da CF/88. 
Nesse sentido, manifesta-se o Ministério Público de Contas da União de acordo com a proposta de mérito feita pela unidade técnica em pareceres convergentes nas peças 25-27.”
É o Relatório.

não há.

Procurador Júlio Marcelo de Oliveira.

TOMADA DE CONTAS ESPECIAL. FRAUDE PELA IRREGULAR CONCESSÃO DE BENEFÍCIOS PREVIDENCIÁRIOS. CITAÇÃO. REVELIA. CONTAS IRREGULARES. DÉBITO. SOLICITAÇÃO PARA O ARRESTO DE BENS. PRESCRIÇÃO DA PRETENSÃO PUNITIVA DO TCU. CIÊNCIA.

TOMADA DE CONTAS ESPECIAL (TCE)

Secretaria de Controle Externo de Tomada de Contas Especial (Secex-TCE).

Trata-se de tomada de contas especial instaurada em desfavor de Maria Jailda Oliveira dos Santos, como então servidora do INSS, pela Gerência Executiva do Instituto Nacional do Seguro Social (INSS) em Aracaju – SE diante de fraude pela irregular concessão de benefícios previdenciários com a produção de dano ao erário sob o valor histórico de R$ 131.196,97. 
2.	Como visto, a partir do Processo Administrativo Disciplinar (PAD) nº  35448.001103/2002-92, o Relatório de TCE (Peça 3) assinalou a responsabilidade de Maria Jailda Oliveira dos Santos pela fraudulenta concessão de benefícios previdenciários ante a habilitação e a concessão irregular de benefícios previdenciários pelo indevido aproveitamento de tempo de serviço (contribuição) não comprovado, ao deixar de realizar as consultas obrigatórias no CNIS ou as pesquisas e diligências para o saneamento de dúvidas sobre a Carteira de Trabalho e Previdência Social (CTPS) rasuradas, além do registro de vínculos laborais inexistentes e da indevida conversão de contratos de trabalho, gerando o subsequente prejuízo ao erário, pois não restou demonstrada a regularidade do direito aos suscitados benefícios em sintonia com as normas previdenciárias aplicáveis.
3.	No âmbito do TCU, a Secex-TCE promoveu apenas a citação da responsável pela irregular concessão dos indigitados benefícios previdenciários em prol de Francisco Nascimento Costa, José Wanderley Cantas de Almeida, Maria Noelia dos Santos, Verinaldo Azevedo Santos e Yara Prado de Santana, ao assinalar que teria restado comprovado o não atendimento das condições para as referidas concessões com a violação, assim, ao art. 52 da Lei nº 8.213, de 1991, e aos arts. 56, 60 e 62 do então vigente Decreto nº 3.048, de 1999.
4.	Todavia, após a regular citação, a responsável (Maria Jailda Oliveira dos Santos) deixou transcorrer in albis o prazo para apresentar as suas alegações de defesa ou efetuar o recolhimento do débito apurado nos autos, assumindo a condição de revel, nos termos do art. 12, § 3º, da Lei n.º 8.443, de 1992.
5.	De todo modo, após a análise final do feito, a unidade técnica propôs a irregularidade das contas da responsável para condená-la ao pagamento do débito apurado nos autos, deixando, contudo, de sugerir a aplicação da subsequente multa legal em face da prescrição da pretensão punitiva do TCU, sem prejuízo de propor a suposta exclusão da responsabilidade de Francisco Nascimento Costa, José Wanderley Dantas de Almeida, Maria Noelia dos Santos, Verinaldo Azevedo Santos e Yara Prado de Santana, como segurados-beneficiários, tendo o MPTCU anuído a essa proposta.
6.	Incorporo os pareceres da unidade técnica e do MPTCU a estas razões de decidir, sem prejuízo de anotar que não subsistiria a suposta necessidade de excluir a responsabilidade de Francisco Nascimento Costa, José Wanderley Dantas de Almeida, Maria Noelia dos Santos, Verinaldo Azevedo Santos e Yara Prado de Santana na presente relação processual, pois eles sequer teriam sido chamados em citação nestes autos.
7.	A gravidade, todavia, da irregularidade perpetrada pela aludida responsável é tão evidente que, para além da presente TCE, foi promovida a demissão de Maria Jailda Oliveira dos Santos a partir do PAD nº 35448.001103/2002-92 em face da fraudulenta concessão dos benefícios previdenciários.
8.	Mostra-se adequada, então, a proposta da unidade técnica no sentido de julgar irregulares as contas de Maria Jailda Oliveira dos Santos, como pessoa física causadora do aludido dano ao erário, em consonância, por exemplo, com o Acórdão 321/2019-TCU-Plenário.
9.	Bem se vê, por outro ângulo, que a unidade técnica não promoveu a citação dos aludidos segurados-beneficiários, mas isso não resultaria em prejuízo à defesa da responsável, pois, em plena sintonia com a jurisprudência do TCU (v. g.: Acórdãos 1.159/2015, 2.263/2015 e 3.039/2015, do Plenário) , a solidariedade passiva deve ser legalmente erigida em benefício do ente estatal credor, e não da pessoa privada devedora, podendo eventualmente a ora condenada ajuizar a subsequente ação regressiva em desfavor dos demais corresponsáveis.
10.	De toda sorte, em face do correspondente dano ao erário, o TCU deve promover o envio de solicitação para que a AGU promova as medidas judiciais cabíveis com vistas ao arresto dos bens da então servidora, nos termos do art. 61 da Lei nº 8.443, de 1992, e do art. 275 do RITCU, garantindo, com isso, a futura execução do débito ora imputado, sem prejuízo de, nesse caso, o MPTCU atentar para a eventual possibilidade de promover o referido arresto em relação ao valor consolidado das diversas dívidas já eventualmente imputadas contra a aludida responsável em outros processos de tomada de contas especial autuados no âmbito do TCU, devendo, contudo, o Tribunal deixar de, no presente processo, aplicar as subsequentes penalidades legais em desfavor da referida responsável, ante a suscitada prescrição da pretensão punitiva do TCU.
11.	Ei s que teria ocorrido da suscitada prescrição da pretensão punitiva do TCU no presente caso concreto, diante do transcurso de mais de dez anos entre a ordem para a citação da responsável no âmbito do TCU, em 18/12/2018 (Peça 19) , e o período final de cessação dos aludidos desvios de recursos federais, em janeiro de 2003, nos termos do Acórdão 1441/2016-TCU-Plenário.
12.	Por meio do referido Acórdão 1.441/2016 proferido pelo Plenário na Sessão Extraordinária de 08/06/2016, o TCU firmou o seu entendimento no sentido de que a prescrição da pretensão punitiva deve seguir a regra geral do prazo decenal, contado a partir do fato, em linha com o art. 205 do Código Civil brasileiro, interrompendo-se a contagem do aludido prazo com a ordem de citação, nos termos do art. 240, caput, da Lei nº 13.105 (Código Processual Civil) , de 2015.
13.	Sem prejuízo, no entanto, do respeito a esse entendimento do Tribunal, reitero a minha ressalva já registrada em vários outros julgados do TCU no sentido de que, na ausência de lei específica, o TCU não deveria aplicar qualquer prazo prescricional sobre a referida pretensão punitiva ou, então, na pior das hipóteses, o Tribunal deveria aplicar a regra prescricional fixada pela Lei nº  9.873, de 1999, não só porque ela trata diretamente de prescrição no âmbito do direito administrativo sancionador, mas também porque, entre outras medidas, a aludida lei manda aplicar o prazo prescricional penal, quando a infração administrativa também configure crime, além de determinar expressamente que, no caso de ilícito continuado ou permanente, a contagem do prazo se inicie no dia da cessação do aludido ilícito.
14.	A despeito, então, de assinalar essa minha posição pessoal, deixo de pugnar pela aplicação das penalidades legais à aludida responsável, submetendo-me, pois, ao entendimento fixado pelo aludido Acórdão 1441/2016-TCU-Plenário.
15.	Por tudo isso, entendo que o TCU deve julgar irregulares as contas de Maria Jailda Oliveira dos Santos, nos termos do art. 16, III, “c” e “d”, da Lei nº 8.443, de 1992, para condenar a aludida responsável ao pagamento do débito apurado nestes autos, deixando de lhe aplicar as subsequentes penalidades legais em decorrência da suscitada prescrição da pretensão punitiva do TCU.
	Ante o exposto, pugno pela prolação do Acórdão ora submetido a este Colegiado.
TCU, Sala das Sessões, em 21 de agosto de 2019.
Ministro-Substituto ANDRÉ LUÍS DE CARVALHO 
Relator